【裁判字號】    91,上訴,2687
【裁判日期】    920114
【裁判案由】    傷害致死
【裁判全文】
臺灣高等法院刑事判決                          九十一年度上訴字第二六八七號
    上  訴  人  臺灣板橋地方法院檢察署檢察官
    被      告  甲○○  男二十.
    選任辯護人  王志哲律師
右上訴人因被告傷害致死案件，不服臺灣板橋地方法院九十年度訴字第一三八二號，
中華民國九十一年七月十日第一審判決（起訴案號：臺灣板橋地方法院檢察署九十年
度偵字第三三二一號）提起上訴，本院判決如左：
    主  文
上訴駁回。
    理  由
一、公訴意旨略以：被告姬生一係臺北縣警察局板橋分局沙崙派出所警員，於民國（
    下同）八十九年十一月六日凌晨三時三十分許，接獲勤務中心通報有精神病患於
    臺北縣板橋市○○街三十一巷三十二號五樓大聲吵鬧，隨即與保一支援隊隊員王
    文杰趕往現場處理，嗣經由該處住戶丙○○主動開門而得以進入前開屋內之後，
    發覺發病中之精神病患王敏吉手持三十公分長（連同刀炳部分）尖刀一把，正遭
    其左手上臂業已受傷之兄王文益，及其母乙○○○從後奮力加以抱住而制服，惟
    仍試圖掙脫並不斷地扭動，姬生一見狀立即拔取警用手槍及警棍，並將手槍內子
    彈上膛，喝令王敏吉把刀放下，王文杰則係手持警棍在姬生一之背後伺機而動，
    至此王敏吉乃將注意力集中於姬生一與王文杰之身上，且於用力擺脫王文益與乙
    ○○○制止之後，立即持刀向姬生一與王文杰二人慢慢逼近，無視於姬生一不斷
    喝令其「把刀子放下」等語之警告，王敏吉則只是一再地以「我已經把刀子放下
    了」、「來呀！來呀！我不怕你們」等語回應，同時以所持之前開尖刀持續作出
    揮砍之動作，此時姬生一見僅係口頭上之警告已無效果，乃於屋外門前先對空鳴
    槍示警二次，惟王敏吉並不為所動，仍繼續持尖刀向姬生一與王文杰逼近及揮舞
    ，姬生一與王文杰只好以相隔王敏吉一至二公尺之距離，繼續往屋外走廊樓梯間
    之盡頭（同樓層之三十八號住戶門前）慢慢退去，嗣因姬生一查覺已無後路可退
    ，為排除其與王文杰二人之生命及身體免於遭受危害，乃基於傷害之犯意，以警
    用配槍朝王敏吉之右腿部射擊五發子彈，並於王敏吉腿部受傷而半蹲倒在地之後
    ，再朝王敏吉之右手臂方向射擊，藉以防止王敏吉可能之持刀攻擊行為，惟卻誤
    中王敏吉之右側胸壁距肩膀下方二十公分，乳頭外側七公分之處，造成子彈貫穿
    王敏吉身體之胸腔、腹部等處後，再由左腰部射出體外，王敏吉至此才因傷重不
    支而倒地不起，經緊急送往醫院急救，仍因身體多處槍傷造成出血性休克死亡。
    因認被告涉犯刑法第二百七十七條第二項之傷害致死罪嫌。
二、按犯罪事實應依證據認定之，無證據不得推定其犯罪事實，如不能證明被告犯罪
    者，應諭知無罪之判決，刑事訴訟法第一百五十四條、第三百零一條第一項分別
    定有明文。所謂認定犯罪事實之證據，係指足以認定被告確有犯罪行為之積極證
    據而言，苟未能發現相當證據，或證據不足為不利於被告事實之認定時，即應為
    有利於被告之認定，更不必有何有利之證據，亦不能以推測或擬制之方法，以為
    裁判基礎（參照最高法院二十九年上字第三一○五號、四十年台上字第八六號、
    五十六年度台上字第八○七號判例）。
三、訊據被告姬生一固供承有於前揭時地據報前往被害人王敏吉住處處理時，因被害
    人王敏吉持刀向其逼近，經制止未獲結果，其因而先後朝被害人王敏吉之腿部射
    擊五槍，惟被害人王敏吉仍持刀向其逼近，因而再行朝被害人王敏吉之右手臂方
    向發射一槍，誤中其右側胸壁處，導致被害人王敏吉身體多處槍傷而造成出血性
    休克死亡之事實，惟堅決否認有何傷害致死犯行，辯稱：當天接獲勤務中心通報
    有精神病患大吵大鬧，伊遂與同事王文杰前往上址處理，到達現場後，由被害人
    王敏吉之姐丙○○為渠等開門，即見現場客廳地上有一灘血跡，被害人王敏吉持
    尖刀不斷揮砍，其兄王文益及其母乙○○○二人自後抱住他，因而研判當時情況
    緊急，伊乃先取出警棍走向被害人，對其道：「有話好好講，我送你去看醫生」
    ，未料被害人王敏吉反稱：「我已經把刀子放下了」，惟仍不斷揮動刀子，伊見
    此狀，便試圖以警棍敲掉王敏吉手上之刀子，並喝令其放下尖刀，其後其母、兄
    二人因被害人王敏吉不斷掙扎，抱不住而鬆手，只見被害人王敏吉將注意力移轉
    予伊，手持尖刀逐漸向伊及王文杰逼近，並仍不斷揮動水果刀，渠等及其姐只得
    陸續退至門外樓梯間，因伊見被害人王敏吉無意放下刀子，且稱：「來啊、來啊
    ，我不怕你們」，伊遂取出警槍先對空鳴二槍喝止，惟被害人王敏吉仍持刀向前
    ，伊先對其腿部射擊二槍，因不確定被害人王敏吉是否中槍，並見被害人王敏吉
    仍持刀逼近，乃再連續擊發三槍，繼而見被害人王敏吉仍未蹲下並將刀舉起向前
    走一步，渠等已被逼退到牆邊，又無法拿警棍出來使用，為擊落其手持之尖刀，
    以保護自己及在場之人之安全，遂朝被害人王敏吉肩膀部位射擊一槍，因被害人
    王敏吉手仍再揮舞，適時被害人王敏吉將手舉起，子彈才自其右側射入體內，貫
    穿其胸腔，造成被害人王敏吉死亡，惟並無傷害被害人王敏吉之故意等語。
四、查公訴人據以認定被告涉有刑法傷害致死罪嫌，無非係以下列事項為其論據：
(一)被告坦承有於前揭時地開槍射擊被害人王敏吉，並使之傷重不治而死亡之情節，
    核與證人丙○○、王文益及王文杰分別於警訊時及偵查中所證述之情節大致相符
    ，並有現場位置草圖二份、現場照片暨相驗解剖照片共五十七張、勘驗筆錄二份
    附卷，及扣案之前開尖刀一把可資佐證，且被害人王敏吉確因遭槍枝射擊，致身
    體受有多處槍傷，造成出血性休克死亡一節，亦經檢察官督同檢驗員、法醫相驗
    、解剖並鑑定死因屬實，製有勘驗筆錄二份、相驗  屍體證明書二份及法務部法
    醫研究所（八九）法醫所醫鑑字第一三六四號鑑定書一份在卷可憑。
(二)按警察人員執行職務時，遇有其生命、身體、自由、裝備遭受危害或脅迫時，得
    使用警刀或槍械；警察人員依本條例使用警械之行為，為依法令之行為，警械使
    用條例第四條第一項第五款、第十一條定有明文。又警察人員使用警械，應基於
    急迫需要為之，不得逾越必要程度，並應事先警告；如非情況急迫，應注意勿傷
    及其人致命之部位，同條例第五條、第七條前段亦設相關之限制規定。由此可知
    ，警械之使用應屬一種最後且不得已之手段，除非有相當「急迫情況」才可使用
    ，且應確實遵守行政法上之「比例原則」之規範；至所謂「比例原則」則係指以
    下三個次要原則，即「妥當性原則」（即行政作為之實施須能達到預定之行政目
    的）、「必要性原則」（如有數種同樣有效之手段可供運用，應選擇對人民損害
    最小之手段為之）及「狹義比例原則」（即行政行為所要達成之公益目的須與人
    民因此所受之損害相當）而言。經查：
    (1) 被害人王敏吉當時雖有持尖刀向被告及王文杰揮砍之行為，惟僅止於將尖刀
       左右揮舞之動作而已，而並未有朝被告及王文杰快速揮砍或猛然刺殺之情形
       一節，既為被告於台灣板橋地方法院檢察署偵查中所是認，並經證人王文杰
       到庭結證屬實，足徵被告於開槍射擊被害人王敏吉之際，應無防止其與王文
       杰之生命及身體遭受危害之「急迫需要」，否則以被害人王敏吉所持前開尖
       刀之長度、其與被告等之距離僅相隔約一至二公尺之遠及被告陸續開槍射擊
       先後共八次（包括二次對空鳴槍）所需之時間，如被害人王敏吉果真有手持
       尖刀猛然揮砍被告及王文杰之行為，被告與王文杰豈有毫髮未傷，而能全身
       而退之理。
    (2) 又被告於偵查中原先一再供稱：其向被害人王敏吉之腿部射擊五槍之後，被
       害人並沒有倒下之跡象，還持續向其二人揮刀攻擊等語，嗣經提示被害人王
       敏吉身體之胸腹腔部位遭子彈貫穿角度之鑑定報告，並命其於偵查庭中現場
       模擬其持槍射擊被害人王敏吉手臂姿勢之時，始改口坦承：被害人王敏吉於
       遭射擊腿部之後確有蹲下去等語，由此觀之被害人王敏吉於遭被告開槍擊中
       腿部之後，應已有站立不穩之情形，並暫時停止其對被告等之繼續持刀揮舞
       之行為，被告此時卻又朝被害人王敏吉之右手臂處射擊，顯非基於排除其生
       命或身體遭受危害或脅迫之急迫情形而為之，可堪認定。
    (3) 再被告與王文杰前往現場處理之際，其二人身上之警械裝備，除警用配槍之
       外，尚有一長約七十公分之鐵質警棍一情，為被告及證人王文杰所一致是認
       ，衡諸一般社會經驗，以當時被告與被害人王敏吉之距離，及其等二人於人
       數、氣力及搏擊技巧上所佔之優勢，於被告朝被害人王敏吉之腿部射擊之後
       ，如立即與王文杰同時使用警棍抵擋或制止被害人王敏吉之繼續持刀行為，
       應足以排除其等所受生命及身體所遭受之危害，被告不循此對被害人王敏吉
       損害最小之方法，防止被害人王敏吉之可能攻擊行為，冒然再朝被害人王敏
       吉之手臂處近距離射擊，顯已違反前揭「比例原則」中之「必要性原則」自
       明。
    (4) 另被告係配槍執勤之警員，受有槍枝射擊之專業訓練，是其對於近距離從右
       側面朝被害人王敏吉之手臂處開槍，可能因被害人王敏吉手臂之揮動等情，
       誤擊或於貫穿手臂後再次射入被害人王敏吉之胸腔一事，應非無預見之可能
       ，是其對被害人王敏吉之受傷死亡結果，自應負傷害致死之罪責甚為顯然。
    (5) 綜上所述，被告雖身為配備警械執勤之警察人員，於其生命及身體因被害人
       王敏吉手持尖刀向其揮舞而遭受危害或脅迫之際，固得以使用警械加以排除
       之，但仍須基於「急迫需要」而為之，並須嚴守「比例原則」之內部限制。
  本件被告使用警械之行為，即便形式上符合警械使用條例第四條第一項第五
       款之規定，惟因當時並無客觀上可認為係危害或脅迫生命、身體安全之「急
       迫情形」，且被告尚得以其他對被害人王敏吉損害較小之方式，可供排除被
       害人王敏吉之持刀危害及脅迫行為，如此則被告所為並非合法使用警械之行
       為，自不得依警械使用條例第十一條、刑法第二十一條第一項之規定阻卻傷
       害致死之違法行為。
五、經查：
(一)本件發生之經過為八十九年十一月六日凌晨三時三十分許，被害人乙○○○之子
    王敏吉因精神分裂病症復發，在臺北縣板橋市○○街三十一巷三十二號五樓住處
    叫喊，並在其母乙○○○與其姐丙○○房外叫囂，渠二人查覺有異，其姐丙○○
    隨即報警請求協助，而其兄王文益自房間聽見喊叫聲，乃出來制止，並自後抱住
    王敏吉，詎王敏吉竟手持水果刀殺傷王文益左手臂，其母乙○○○因在房內聽聞
    王文益在客廳喊叫「流血了」，便自房內出來察看，即見王文益手臂流血受傷，
    乃協助抱住王敏吉，適警員即被告姬生一及王文杰接獲通報到達，按下門鈴，由
    其姐丙○○為警員開門，待被告等到場處理之警員進入客廳後，被告即不斷喝令
    王敏吉將刀子放下，並以警棍敲擊其刀尖，未料王敏吉僅一味以「我已經把刀子
    放下了」、「來呀！來呀！我不怕你們」等語回應，並不斷持前開尖刀揮動，而
    原先抱住被害人王敏吉之王文益因已遭被害人殺傷，已乏強勁力道制服被害人王
    敏吉，又因被害人王敏吉不斷扭動奮力掙扎，致無力再抱住被害人王敏吉，其兄
    王文益及其母乙○○○遂放手，躲入房內，此時被害人王敏吉因而將注意力轉移
    至前來處理之被告姬生一及其同事王文杰身上，乃持刀朝被告之方向走去，被告
    不斷要求王敏吉將刀子放下，王敏吉不為所動，仍持刀逐步向警員方向逼近，警
    員乃自客廳往大門退去，雙方便於門外、樓梯間前僵持，其後因被害人王敏吉仍
    持續向警員逼近，警員乃開槍制止，經發射多槍擊中其腿部後，仍見王敏吉向前
    而來，而警員亦因退至牆邊而無路可退，於情急之下，被告姬生一為擊落被害人
    手持之尖刀，乃朝其手臂射擊，惟未射中其手臂而誤中被害人之右側胸，造成子
    彈貫穿王敏吉身體胸腔、腹部，王敏吉始停止攻擊，受傷倒地，嗣經送醫後亦因
    出血過多休克死亡等情，此據被告及告訴人乙○○○及證人丙○○、王文益等人
    分別於警訊及偵審中供述在卷，而被害人王敏吉確因受有多處槍傷，造成出血性
    休克死亡乙節，亦經台灣板橋地方法院檢察署檢察官督同檢驗員、法醫相驗、解
    剖並鑑定死因屬實，此有勘驗筆錄二份、相驗屍體證明書二份及法務部法醫研究
    所（八九）法醫所醫鑑字第一三六四號鑑定書一份在卷可憑。
(二)惟按警察人員執行職務時，遇有他人或警察人員之生命、身體、自由、財產遭受
    危害或脅迫；或持有兇器之人，意圖滋事，已受警察人員告誡拋棄，仍不聽從時
    ，警察人員得使用警刀或警械，警械使用條例第四條第一項第四款、第五款定有
    明文；又警察人員使用警械，應基於急迫需要為之，不得逾越必要程度，並應事
    先警告；如非情況急迫，應注意勿傷及其人致命之部位，該條例第五條、第七條
    亦定有明文。是被告為執行職務之公務員，於執行職務時，為阻止被害人之行為
    而以警用配槍射擊被害人造成其死亡之結果，其使用警械之行為，是否合乎警械
    使用條例所定之「急迫需要」、「不得逾越必要程度」，始為法律所容許，而具
    阻卻違法性，攸關本件被告是否成立公訴人所指訴之傷害致死罪。
(三)緣被害人王敏吉係一罹有妄想型精神分裂症之病患，其自八十六年間起發病，自
    發病後功能大幅退化（成績退步、退縮、孤僻、不嗜與人接觸），當時正性症狀
    包括幻覺、被害妄想、關係妄想、多疑、發病後開始至醫院不規則門診追蹤，於
    八十六年五月二十三日起至八十六年八月二十日第一次入院，八十七年十月二十
    六日起至八十七年十二月七日止、八十八年二月二十三日起至八十八年五月二十
    一日起又住院二次，由於被害人王敏吉本身病識感不佳，導致服藥順從性不佳，
    往往導致失眠、衝動控制差、自殺、怪異行為，且其先後住院治療之病史，多因
    與同學、老師之間的人際互動發生困難，致使其備感壓力而發病，繼而出現多疑
    、易怒、失眠且不願吃藥，甚而對母親暴力相向，其於八十八年二月二十三日入
    院前又陸續出現不穩定情形，前二日多疑、干擾行為（放音樂很大聲），甚至趁
    母親睡覺時掐母親脖子，故而被家人送國軍花蓮總醫院入院等情，此有該院八十
    九年十二月四日（八九）濟德四字第三四０一號函及函附之病歷摘要影本附卷可
    證，而對於被害人王敏吉病發後產生之行為，訊據告訴人乙○○○於警訊時供稱
    王敏吉病發時曾徒手攻擊伊臉部、踢伊、限制伊行動等等，有二次這種情形等語
    （見相驗卷第五頁），而被害人王敏吉之兄王文益於警訊時亦供稱王敏吉之前病
    發時有要攻擊伊父親，但沒有打到，他也跟伊有過肢體衝突等語（見相驗卷第三
    十頁），另被害人王敏吉之姐丙○○於警訊時亦供稱王敏吉患有精神分裂症之疾
    病，有暴力傾向及攻擊他人行為等語（見相驗卷第八頁），顯見被害人王敏吉所
    罹患之妄想型精神分裂症於發病時有暴力攻擊他人之危險行為無訛。
(四)而本件被告姬生一係臺北縣警察局板橋分局沙崙派出所警員，於八十九年十一月
    六日凌晨，因被害人王敏吉精神病發病，於其上揭住處出現叫囂及攻擊之行為，
    嗣經其家屬報案後，被告接獲通報偕同警員王文杰前往處理等情，訊據被告於偵
    審中供稱伊與王文杰進入被害人王敏吉住處客廳後看到地上有一灘血，有二人自
    後方抱住死者，伊當時曾拔出警棍對死者稱：「有話好好講，把刀子放下」，死
    者好像有說「我刀子已經放下了，我不怕你們，來啊、來啊」，伊就慢慢前進，
    拿警棍要揮掉他所拿的刀，但是沒有打掉，打到他的身體，而死者就拿刀劃到伊
    褲子，並沒有傷到伊，當時死者自己掙脫後，他的家人就往房間跑，因為死者的
    姊姊站在伊身後，所以伊也往門外退，死者就針對伊，拿著刀子朝著伊揮動，渠
    等就一直退到門外，因為當時空間比較狹小，所以伊就把警棍收起來，當時死者
    還繼續揮舞刀子，伊有叫他把刀子收起來，當時死者也有跟伊對話，但是他仍繼
    續揮舞刀子，不斷重複著前面所說的話，「我刀子已經放下了，我不怕你們，來
    啊、來啊」，後來伊就拔槍，並叫他把刀子放下，結果他還是一樣，不斷揮舞刀
    子等語，而告訴人乙○○○於原審法院審理時供稱伊與王文益繼續抱著王敏吉約
    五分鐘，後來警察就拿著警棍敲王敏吉的刀尖，說刀子放下，王敏吉說「我放下
    了、我放下了」，但手上仍握著刀，後來王文益支持不住了，渠等就將手放開，
    也沒有人來幫忙，伊就和王文益進去房間等語（見原審卷第二二頁），證人丙○
    ○於本院調查時亦證稱因為原先抱住王敏吉之王文益手臂遭刺傷流血而抱不住鬆
    手，伊母親也抱不住而鬆手，‧‧‧警察叫王敏吉將刀放下，王敏吉說「我放下
    、我放下」，但手中仍拿著刀子等語（見本院卷第五七頁），是被告進入被害人
    王敏吉之住處時，當時被害人王敏吉手持足以危害人之生命、身體之水果刀揮舞
    ，雖其遭告訴人乙○○○及王文益二人抱住，惟王文益因已遭被害人王敏吉持刀
    傷害手臂而流血，且被害人王敏吉復仍不停扭動身體試圖掙脫，並未有遭制服之
    跡象，則常人見此情狀，當必斷定當時他人之生命、身體有立即遭受危害、脅迫
    之虞，而認情況危急，惟因被害人王敏吉罹患妄想型精神分裂症，為免過度刺激
    而引發其暴力傾向，因之被告為安撫被害人王敏吉情緒，並促使其放下尖刀，先
    持警棍敲擊被害人王敏吉手持之刀尖，就此被告所為，已足認其所採取之手段適
    當而和緩，雖告訴人乙○○○指稱死者被抱住時，警方即應設法打掉他刀子，如
    此後來就不必用槍等語，證人即被害人之姐丙○○亦指述當時伊曾拿椅子要擊落
    王敏吉手上的刀，但警員將伊拉開等語，而認當時被告未採行其他方式先行擊落
    王敏吉所持之尖刀，造成嗣後警員以配槍射擊被害人王敏吉致釀悲劇，惟查被害
    人王敏吉罹患妄想型精神分裂症，病發時具有暴力傾向，而當時業已病發，無識
    於周遭之親人，復仍手持利器對於其兄王文益為暴力傷害之行為，則依當時情狀
    ，是否適宜以其他較激烈方式，諸如以椅子或警棍等工具直接擊落被害人王敏吉
    手上之尖刀，惟或因而刺激被害人王敏吉之情緒，而激發其暴力傾向，因而肇致
    不可預料之危險，實難預料，是依當時情狀，若以此方式處理，是否較為妥適，
    實難定論，況依一般經驗法則，精神病患者發病後，對於外界之動靜反應極度敏
    感，旁人對待發病時之精神患者，通常多以安撫方式為之，儘可能避免刺激患者
    之情緒造成衝突而引發不可預見之結果，衡情苟依告訴人乙○○○及證人丙○○
    所述，以上開激烈方式對付當時病發之被害人王敏吉，究否得以在未影響其情緒
    及傷害其身體之情況下，順利擊落其手持之尖刀，使其就範，實有疑問，甚且不
    無可能刺激被害人王敏吉之情緒，肇致其更大之反抗，而招致在場人員之生命、
    身體陷入危機之中，因此被告先以警棍敲擊被害人王敏吉手持之尖刀，試圖勸告
    被害人王敏吉棄械就範之方式，似可認較上開告訴人乙○○○及證人丙○○所述
    以椅子擊落其手持之水果刀之方式為適宜，告訴人乙○○○及其姐丙○○所言均
    屬事後推斷之詞，則被告所採取之手段自難認有何不當。況查被告為維護在場人
    員之安危，於被害人王敏吉之母乙○○○、兄王文益無力制服被害人王敏吉而鬆
    手逃入房內躲藏時，並囑附渠等不要出來，且將其姐丙○○拉至身後，挺身面對
    被害人乙節，亦為被告及告訴人乙○○○、證人丙○○、王文益等人供述無誤，
    顯然被告見當時被害人王敏吉病發時仍手持刀子揮舞，情況緊急，判斷在場人員
    安全堪虞，因而採取此必要之保護措施。
(五)繼而被害人王敏吉見被告及王文杰警員進入屋內，於掙脫其母、兄之後，即將注
    意力移轉至警員處，乃持刀向被告等人逼近、揮砍等情，業據證人警員王文杰於
    偵查時證稱伊從門口看進去，見死者被抱住，但手上仍揮舞著刀，姬生一請伊叫
    支援，後來伊在門口就看到死者拿刀逼向渠等，伊等便往門外退等語（見相驗卷
    第二十四頁），告訴人乙○○○於原審法院審理時亦供稱伊抱住王敏吉是怕他掙
    扎，但他手上還拿有刀，伊有叫他將刀子放下，他嘴說「我放了、我放了」，但
    是手並沒有將刀子放下等語（見原審卷第一七九頁），而證人丙○○於警訊及偵
    查中亦供稱王敏吉掙脫後，即持刀欲攻擊警員等語（見相驗卷第八頁、第二五頁
    ），另證人王文益於偵查時亦供稱在屋內時，伊只聽他說：「好，我把刀放下」
    ，但仍拿刀逼向姬生一等語（見同前他字第三九四九號偵查卷第九頁背面），顯
    見被害人王敏吉於持刀傷害其兄後，仍未鬆卸其攻擊他人之危險行為，並於掙脫
    其母及兄後，復仍持刀揮舞，依此在場人士之生命、身體均受被害人王敏吉持刀
    危害、脅迫中，證人丙○○事後改稱從伊出來開門到案點踢離開期間，王敏吉並
    無拿刀要攻擊警察，只是一直往外走等語，暨告訴人林王金鳳事後改稱王敏吉掙
    脫後，伊只看到王敏吉往前走，並未看到他拿刀子揮舞，到屋內時也聽到王敏吉
    說：我放下了等語，顯非事實。至公訴人雖以被害人王敏吉當時雖有持刀砍向被
    告及警員王文杰之行為，惟其僅有將尖刀左右揮動，並無有朝被告及警員王文杰
    快速揮砍或猛然刺殺之情節，而認並無防止其等生命、身體遭受危害之「急迫需
    要」云云，惟查，被告到達現場後，見被害人王敏吉持有兇器，並持刀刺傷其兄
    王文益手臂，經被告勸阻後，仍更持刀擬攻擊執行公務之警員，依上開該等情況
    ，平心而論，被害人王敏吉為一精神病患者，就其行為之思考模式，核與一般常
    人有異，外人實難從其行為外觀預測被害人王敏吉之未來行止，因此是否僅得以
    被害人王敏吉之揮刀次數、頻率、快慢、有無猛刺被告之積極行為，以斷定是否
    達「急迫需要」之程度，稍嫌率斷；抑有進者，被告為依法執行職務之公務員，
    本於職責為排除急迫之侵害，依法本有使用警械之權，則被告見被害人王敏吉手
    持兇器不斷揮舞，而該兇器為一鋒利之水果刀，刀長三十公分（含刀柄部分），
    此有照片乙幀附卷可證（見相驗卷第七十八頁），此據告訴人乙○○○於原審法
    院審理時供稱該水果刀買來後就沒有使用過，是新的等語（見原審卷第一七九頁
    ），則手持鋒利水果刀對於人之身體部位砍殺，苟揮砍至要害部位，足以致人於
    死，乃眾所週知之事實，而被害人王敏吉於病發時六親不認且有攻擊性，已如前
    述，其兄王文益亦因遭其持刀殺傷左上臂，造成一深且大之傷口、左前臂亦有多
    處撕裂傷併有肌肉及肌腱斷裂，經診斷結果認屬腕之開放性傷口，傷及多條肌鍵
    及饒骨神經等情，此有亞東紀念醫院出具之臨時新聞稿及王文益診斷證明書各乙
    份附卷為證，並經證人王文益於偵查時供述‧‧‧伊就想先制止王敏吉，於是他
    持刀砍向伊，伊抱住他，不過仍被揮砍到好幾刀，原本在左下臂砍一刀，抱住他
    時，他又揮砍到左上臂數刀，看是五個傷口等語（見同前他字第三九四九號偵查
    卷第八頁背面、第九頁背面、第十頁），足徵罹患妄想型精神分裂症之被害人王
    敏吉於發病時無視於兄弟之情，猶持刀揮砍，因此面對現場已有他人之生命、身
    體遭受重大危害之急迫程度，自無待於被告等到場支援之人員受被害人王敏及攻
    擊而有傷害後（即公訴意旨所認之「毫髮無傷」，而能全身而退），始認當時有
    使用警械之必要，而達「急迫需要」之程度！否則依上開推論，任何一警員出任
    勤務，在未明對方是否持有兇器，或未有積極之攻擊行為前，均不得任意使用警
    械，則如何使警員於依法執行勤務時，持用警械以達到預防、排除侵害之目的。
(六)再被告與警員王文杰、被害人之姐丙○○等人因被害人王敏吉持續持刀逼近，三
    人因而自被害人王敏吉住處退至門外樓梯間，而後被害人之姐丙○○乘隙搭乘電
    梯下樓，因被害人王敏吉仍持刀逼近，被告遂於多次告誡被害人王敏吉棄械無效
    ，因門外樓梯間空間狹小不便使用警棍，且退無後路之情形下，拔取警槍射擊等
    情，此訊據被告於偵查時供稱因當時樓梯間很小，渠等已經退無可退，才決定對
    空鳴槍兩聲，再敏吉他身上射擊等語。而查，本件槍擊現場，依卷附警繪之現場
    圖所示，被害人王敏吉所居住之台北縣板橋市○○街三十一巷三十二號五樓，同
    樓層共有四戶人家居住，被害人王敏吉居住之三十二號五樓與電梯相對，右側與
    三十六號五樓相鄰，隔有一小型鞋架，左側則為三十四號五樓，另三十八號該戶
    則靠近樓梯間，嗣經原審法院至現場勘查結果，經丈量該址五樓之樓梯空間，長
    約五米三十、寬約一米六二（見原審卷九十年十月四日勘驗筆錄），並參酌證人
    王文杰一直站在被告之後面，且被告一步一步向後退，足見空間並非寬敞，數人
    站立於該處確實擁擠，是被告等與被害人王敏吉之姐共同自屋內退向門外，被害
    人王敏吉又隨後逼近，四人站立於其中，扣除各人所佔據之空間，剩餘空間實所
    剩無多，則依被告所述使用配帶長約七十公分之鐵質警棍，於該狹小空間內，除
    為維護在場人員之安危外，尚因被害人王敏吉持有兇器，為防杜其攻擊行為，渠
    等容須與之保持適當之安全距離，以避免危險之發生，則斯時強令被告使用警棍
    ，確有困難之處，從而被告所稱其因該處樓梯間狹小，無法舉起警棍，而改使用
    警槍之辯解，尚稱可採。
(七)再者，被告使用警槍之過程，訊據被告於原審法院審理時供稱伊覺得王敏吉當時
    已經歇斯底里了，他姊姊就乘機按電梯下樓，他姊姊離開後，伊先對空鳴槍二槍
    ，鳴完後他還是揮舞刀子，並還朝伊前進揮砍，伊是為了與同事的安全，所以就
    對死者的腳開了五槍，伊等警槍是扣一次發一發，連續發五發，當時是針對他的
    腿部發射，因為當時先開兩槍，但是他並沒有倒下，所以伊還懷疑是否有射中，
    因時間急迫，第二槍與第三槍間隔不到一秒鐘，他又向伊肚子揮砍，伊就邊退邊
    開槍，待退到牆邊後沒有路了，當時很急迫，也來不及拔警棍，後來伊是朝他手
    部開槍，開完最後一槍時他才慢慢倒下來，結果他倒下時，手上還握有刀子，人
    還在動，伊等不確定他是否已經被制服了，所以就叫同事把他的刀子踢掉，才證
    明已經被制服了等語，此據證人王文杰於偵查時證稱伊與被告退到走廊底時，被
    告才對空鳴槍，‧‧‧後來一開始是朝王敏吉的腳射擊，但他一直朝渠等逼近，
    所以懷疑是否有打中，後來最後一槍結束後，伊才看到王敏吉慢慢倒下，因王敏
    吉還沒有昏迷，伊就將他原先所持之刀子踢掉等語（見偵查卷第四十八頁背面、
    第四十九頁），並依命案現場圖及現場照片十六幀（見相驗卷第二十頁）所示，
    現場之三十二號五樓、三十四號五樓門前地上及電梯前等處留有滴水狀之血跡數
    滴，於電梯前並有二處彈頭碎片、一枚彈頭，另於三十六號五樓前留有大片血跡
    ，於三十六號五樓及三十八號五樓間散落有被告擊發後之七枚彈殼，而被害人王
    敏吉所持之水果刀則遺留於樓梯間平台，依子彈射出後，持槍者之射擊位置必定
    留有子彈擊發後之彈殼，本件彈殼均散落在上址三十八號五樓前，顯見被告當時
    站立之射擊位置係於三十八號五樓處，相對於被害人王敏吉所站立之位置，因三
    十二號五樓、三十四號五樓門前留有滴水狀血跡，三十六號五樓前則留有大片血
    跡，因此該滴水狀血跡處應係被害人王敏吉最初遭警擊中腿部之位置，其後被害
    人王敏吉再自三十二號五樓門前往被告所站立之三十八號五樓前移動，而後於該
    處遭被告射中致命之槍傷，依此相關位置亦可窺見，被告所辯其於射擊被害人王
    敏吉前，先行對空鳴槍，後再連續射擊被害人王敏吉非要害之腿部五槍，因被害
    人王敏吉腿部雖遭被告射擊多槍，仍未有倒下之跡象，且復仍持刀向渠等逼近，
    始再擊發最後一槍之情節，堪認屬實，始造成被害人王敏吉血跡明顯分散二處之
    結果；復觀之三十二號、三十四號樓梯間地面所遺留之血跡，係呈水滴狀，並非
    大量，依此研判被害人王敏吉遭射擊後所受之槍傷，或因非屬要害部位，致未出
    現大量失血之情形，而該水滴狀血跡處至被害人王敏吉最後倒地位置，即靠近被
    告站立位置之三十八號五樓門前，於地面上均無任何血跡遺留，由此亦可推論被
    害人王敏吉之腿傷應非嚴重，仍可持續自由移動，且查通常一般人遭受槍擊多達
    五槍之多，衡情自應早因疼痛而無法動彈，然被害人王敏吉竟未因此而停止攻擊
    ，復仍持刀向前行走約一、二公尺之遠（按滴水狀血跡散佈於三十二號五樓前地
    面，約與電梯間相對，而電梯至警員站立之位置至少相距有二、一八公尺〔牆壁
    牆沿約一．三八公尺加上電梯間０．九公尺〕），足見被害人王敏吉當時恐因病
    發而喪失疼痛意識，復仍持刀向前擬攻擊被告及警員王文杰甚明。
(八)又本件被害人王敏吉身上所受之槍傷，經台灣板橋地方法院檢察署檢察官督同法
    醫解剖屍體鑑定結果，其外部傷勢，分別受有槍傷及銳器傷，其中：１、槍傷：
    屍體上共有十五處槍傷（含射入口及射出口），其中射入口七個，射出口七個，
    但因其中兩槍貫穿死者身體後再次射入死者身體及有一擦傷性槍傷，故死者共被
    射擊六槍，分述如下：(１)貫穿性槍傷（Ａ口Ｑ）：右側胸壁距肩膀下方二十公
    分，乳頭外側七公分有一圓形射入口（Ａ）約一．五×一公分，除邊緣擦傷外，
    無火藥殘留。射出口（Ｑ）在左腰部。子彈路徑穿越右側第六肋骨上方，貫穿右
    肺下葉，造成右肺出血後，穿過肝右葉表面並貫穿胃部及腸系膜，子彈穿過左腎
    後壁從左腰部離開。射擊方向為由前至後、由上至下，略由右至左。(２)貫穿性
    槍傷（Ｆ口Ｅ）：右大腿正面離腹股溝下二十四公分處一圓形射入口（Ｆ）約一
    ×一公分，傷口無火藥殘留。射出口（Ｅ）在右大腿內側離腹股溝下二十公分，
    射擊方向為由右至左，由前至後。(３)擦傷性槍傷（Ｄ）：右大腿正面離腹股溝
    下二十公分處有一長形傷痕（Ｄ），長度為四．五公分，傷口邊緣皮膚有擦傷痕
    及紅腫。射擊方向為由上至下，右至左。(４)貫穿性槍傷（Ｇ口Ｈ）右大腿正面
    近膝蓋附近離腹股溝下三十五公分處有一長形射入口（Ｇ），大小為二×一公分
    ，傷口邊緣不規則及有擦傷，無火藥殘留。射出口（Ｈ）在右膝內側離腹股溝下
    四十二公分處。射擊方向為由上至下，右至左，由前至後。(５)貫穿性槍傷（Ｉ
    口Ｐ）右大腿外側離腹股溝下二十一公分處有一圓形射入口（Ｉ），大小約為一
    ×一公分，除傷口邊緣有擦傷外，無火藥殘留。射出口（Ｐ）在右大腿後方離腹
    股溝下三十公分處。射擊方向為由上至下，右至左，略由前至後。(６)貫穿性槍
    傷（Ｊ口Ｋ）右小腿外側離腹股溝下五十二公分處有一圓形射入口（Ｉ），大小
    約為二×一公分，除傷口邊緣上方有擦傷外，無火藥殘留。射出口（Ｋ）在右下
    小腿前方近腳處離腹股溝下七十三公分。射擊方向為由上至下，右至左，略由後
    至前。(７)貫穿性槍傷（Ｌ口Ｍ）左小腿後方膝下十公分處有一圓形射入口（Ｌ
    ），大小約為一×一公分，除傷口上方邊緣有擦傷外，無火藥殘留。射出口（Ｍ
    ）在左下小腿後方膝下二十五公分處，大小為二．五×一公分。射擊方向為由上
    至下，右至左。（８）貫穿性槍傷（Ｏ口Ｎ）左小腿後方膝下十三公分處有一圓
    形射入口（Ｏ），大小約為二×二公分，傷口無火藥殘留。射出口（Ｎ）在左下
    小腿後方膝下二十公分處。射擊方向為由上至下，右至左。２、銳器傷：右上臂
    有刀割傷兩處（Ｂ及Ｃ）。(１)右上臂後方離肩膀十九公分有刀割傷一處（Ｃ）
    ，大小為一．五×０．五公分，傷口邊緣不規則，傷口深度至手臂肌肉。(２)右
    上臂外側離肩膀三十公分有刀割傷一處（Ｂ），大小為三×二公分刀刃方向在十
    二點鐘，刀背方向在六點鐘，傷口邊緣在四點鐘方向有擦傷，傷口深度至手臂肌
    肉等節，並經法醫師就被害人所受傷勢，研判其死亡原因，謂：「１、綜合槍傷
    所見，死者身上因槍傷造成的傷口共有十五個，其中右大腿正面之槍傷為擦傷性
    槍傷（編號Ｄ）並未射入人體內，故射入口共有七個，而其中有兩個位於左小腿
    後方之射入口（編號Ｌ及０）為子彈先貫穿右大腿後（編號Ｈ及Ｐ）再進入左小
    腿所造成；射出口亦為七個，其中二個射出口（編號Ｈ及Ｐ）子彈貫穿後再次進
    入死者左小腿後方（編號Ｌ及Ｏ）。２、死者共被射擊六槍，其中除右大腿正面
    （編號Ｄ）之擦傷性槍傷並未射入人體內，其餘五槍均為貫穿性槍傷，屍體內並
    未發現子彈殘留。３、射擊之方向均集中在死者之右側，除右腋下胸壁外側（編
    號Ａ）之槍傷外，其餘五槍均在右下肢。４、致命槍傷為右腋下胸壁外側之槍傷
    （編號Ａ），因傷及肺臟、肝臟、胃、腸系膜及左腎造成胸腹部大量出血死亡。
    ５、貫穿性槍傷（編號Ｆ口Ｅ）其射入口在射出口之下方位置，可能原因是在射
    擊時死者右下肢在移動中。６、除上述多處槍傷外，死者右上臂有兩處刀傷。７
    、死者死因為身體多處槍傷，造成出血性休克死亡。」，此有法務部法醫研究所
    （八九）法醫所醫鑑字第一三六四號鑑定書乙份附卷為證，是依上開鑑定書所載
    ，被害人王敏吉身上所受之槍傷，除該致命之右腋下胸壁外側槍傷外，其餘五槍
    均集中於右下肢，且依其位置判斷均集中於其身體右側，足認被害人王敏吉於遭
    被告射擊其右下肢數槍時，其右下肢仍在移動中，則此傷勢位置核與被告所供稱
    伊開槍射擊被害人王敏吉後，當時被害人王敏吉並無倒下跡象，仍持續前進之情
    節，及現場所遺留之血跡位置明顯分佈於二處，顯見被害人王敏吉之腿部於遭射
    擊數槍後確仍有向被告站立之位置移動，足認被告所供與事實相符，是被告前開
    所辯射擊被害人王敏吉腿部五發後，被害人王敏吉並未倒下，無法確定是否射中
    他，因而再朝他手部射擊等語，亦堪採信。
(九)至公訴人認被告於偵查中雖堅稱：因向被害人王敏吉腿部射擊五槍後，其並無倒
    下跡象，還持續向伊二人揮刀攻擊，乃再朝其手部射擊等語，嗣經提示被害人王
    敏吉身體之胸腹腔部位遭子彈貫穿角度（即以上往下）之鑑定報告，並令被告當
    庭模擬持槍射擊被害人王敏吉手臂姿勢之時，被告則改口自承：被害人王敏吉於
    遭射擊腿部之後確有蹲下去等語，而認被害人王敏吉於遭被告開槍擊中腿部後，
    應已有站立不穩之情形，已暫時停止對被告等持刀揮舞之行為，詎料被告卻又朝
    被害人王敏吉之右手臂處射擊，顯非基於排除其生命或身體遭受危害或脅迫之急
    迫情形而為之云云，惟就此訊問過程，公訴人於九十年三月十三日偵查中，先訊
    以：「對於死者遭受由右胸貫穿至左腰之槍傷，是由上往下之高度射擊，有何意
    見？」，被告答以：「我不知道為何如此，可能是射擊時，我有往後挺起身體，
    才射擊」等語（見偵查卷第三十六頁背面），再訊以：「射擊死者胸部時，死者
    是否已蹲下？」，被告答以：「他沒有完全地蹲下去，他應該是被我打中腿才蹲
    下去的，直到我開最後一槍，他才倒地」等語（見偵查第三十七頁背面），依此
    被告前後答訊之文義，被告對於被害人王敏吉蹲下之舉，並未確定被害人王敏吉
    已因受槍傷而遭制服，且依前開命案現場圖所示，於三十二號五樓、三十四號五
    樓門地上及電梯前地面留有滴水狀血跡數滴，而於三十六號五樓前留有大血跡，
    暨證人王文杰前揭所述王敏吉遭被告槍擊腿後仍向渠等逼近，被告射最後一槍後
    王敏吉才倒地等語，是被害人王敏吉雖遭被告槍擊腿部五槍，然並未因之站立不
    穩或蹲下之情形，而復仍持刀向被告等人逼近，則被告為維護現場人員及自身之
    安危，於未能確定危急業已解除之情形下，自仍有使用警槍防衛之必要，而依前
    開鑑定報告所示，被告朝被害人王敏吉手臂射擊之該處致命槍傷，係自被害人王
    敏吉之右側胸壁距肩膀下方二十公分處射入（依附卷之相驗照片所示，該槍傷射
    入口位於右側胸壁下），此顯係被告朝被害人王敏吉手臂射擊最後一發子彈時，
    被害人王敏吉並非靜止不動，其持有水果刀之右手顯呈高舉向前揮舞，始因而可
    能造成被告射擊之子彈自被害人王敏吉右側胸壁進入體內之傷勢，亦足見被害人
    王敏吉遭射中腿部後，仍有向前舉刀攻擊被告之行為，若依公訴人所指訴被害人
    王敏吉受被告射擊五槍時已站立不穩，並放棄攻擊警員而暫時停止持刀揮舞之行
    為，則於被告擊發該致命之槍傷時，被害人王敏吉持刀之右手應係垂下狀態，又
    如何能自其右胸側進入人體，是公訴人所謂被害人王敏吉遭被告開槍擊中腿部後
    ，應已有站立不穩之情形，並「暫時停止其對被告等之繼續持刀揮舞之行為」，
    顯乏有據。
(十)按子彈射入、射出人體後，有一定之彈道角度，且依子彈擊中人體入出傷口相對
    位置亦可研判被害者與持槍者之位置，為此，原審法院特函詢法務部法醫研究所
    ，有關本件被害人所受之致命槍傷「右側胸壁距肩膀下方二十公分，子彈路徑貫
    穿右側第六肋骨上方、右肺下葉，穿過右葉表面，再貫穿胃部及腸系膜，穿過左
    腎後壁，從左腰部離開」，可否預測子彈進入身體之角度？苟死者身體略為向傾
    斜，有無可能造成此結果乙節，該所函覆以：「（一）死者右側胸壁槍傷之射入
    口在乳頭外側七公分處，而射出口在左後腰側，故射擊方向為由上至下、由前至
    後、由右至左。（二）因射擊方向為由上至下，故當時開槍者相對地應處於高處
    ，即開槍者應站在高處朝死者開槍；若開槍者與死者均站在同一地面上，則死者
    應為半蹲姿勢。（三）因射擊方向由前至後及由右至左，故開槍者當時相對地應
    站在死者之右側前方；若開槍者當時正面朝向死者正面，則開槍時死者上半身應
    向左側傾斜，使死者上半身右側略朝開槍者之正面。（四）射擊方向只能表示開
    槍時開槍者與受傷者兩人當時之相對位置，只要兩者同時改變位置或姿勢，亦可
    造成相同之結果，但若能確定其中一人開槍當時之姿勢及位置，則可推斷另一人
    開槍當時之姿勢及位置。（五）因解剖無法確定開槍發生時死者的姿勢及位置，
    故無法推斷另一人開槍發生時的姿勢及位置，只能推測兩者當時之相對位置。（
    六）死者身體略有向前傾斜可造成類此結果，但要同時考慮開槍者當時之姿勢及
    位置是否吻合。（以下略）」，此有該所九十一年五月一日法醫理字第０九一０
    ００一０七０號函附卷可參，並較之被告與被害人王敏吉彼二人之身高，被告身
    高約一百七十公分、被害人王敏吉身高約一百六十公分，二人於正常站立時，被
    告身材已略高於被害人王敏吉，其後被告開槍射擊被害人王敏吉當時，二人之姿
    態，依被告於原審法院審理時所述其於擊發時，其身體往後提起、被害人王敏吉
    則向前傾斜揮砍各節，足認二人當時相對高度顯有差距，自足以造成該致命槍傷
    之射入入徑為由上往下之結果，而查被告係一時接獲通報前往上址處理被害人王
    敏吉病發持刀案件，因被害人王敏吉持刀傷害其兄王文益，繼而持刀揮舞欲攻擊
    執勤之被告，被告為維護自身及在場人員之生命、身體安全，因而使用警械，實
    難認其有何故意傷害被害人王敏吉之主觀犯意，況查被告到達現場處理時，發現
    罹患精神疾病之被害人王敏吉已病發並持刀揮舞，雖遭其母及兄抱住，仍極力掙
    脫，而其兄王文益之手臂亦已遭其傷害流血，情況急迫，為免刺激被害人王敏吉
    之情緒而招致現場人員生命、身體遭受不可預知之危害，被告先持警棍敲打被害
    人王敏吉手持之尖刀，以促使其將刀子放下就範，惟見被害人王敏吉仍未遭制止
    ，且掙脫其母、兄，渠等退出門外後，復仍持續持刀揮舞逼近，被告於使用警槍
    對空鳴槍二聲再次阻止被害人王敏吉未果後，且已因而漸退至走廊樓梯間之盡頭
    ，被告因而開槍射擊被害人王敏吉身體下肢、手臂等非要害部位，以此被告所為
    ，係於急迫之情形下，為維護現場人員之生命、身體安全，先後使用警棍、警用
    手槍，所採取之手段，足認符合行政作為「比例原則」中之妥當性與必要性。
(十一)按警察人員依警械使用條例使用警械之行為，屬依法令從事之行為，該條例第
      十一條定有明文，是基於法律規範之一致性，刑法對於此依法令之行為，自無
      違法之可能，而具阻卻違法性。雖告訴人乙○○○另指陳：被告為受有專業訓
      練之人，自應採取較為適宜之手段，不應造成其子王敏吉死亡云云，惟依上開
      所述，依客觀情狀足認當時已達情況急迫之程度，及被告使用警械之過程，其
      因地制宜，先後施以警棍、警槍排除被害人王敏吉持刀侵害之行為，可認屬合
      法使用警械之行為，從而本件被告使用警械之行為，縱然造成被害人王敏吉死
      亡之結果，而生憾事，惟被告既係依法使用警械並無違法不當之處，自得依刑
      法第二十一條第一項之規定阻卻違法。此外，復查無其他積極證據足認被告涉
      犯公訴人所指訴之傷害致死罪嫌，原審因認不能證明被告姬生一犯罪，而為無
      罪之諭知，經核並無不合，檢察官依告訴人乙○○○之請求上訴，其上訴意旨
      以當時情況，被告以警棍即足應付被害人王敏吉所持之水果刀，且被害人王敏
      吉並無持刀攻擊被告，實無開槍之必要等語，而指摘原審判決被告無罪係屬不
      當，惟依前所述，其上訴尚難認有理由，應予駁回。
據上論斷，應依刑事訴訟法第三百六十八條，判決如主文。
本案經檢察官施慶堂到庭執行職務。
中      華      民      國      九十二      年    一    月     十四     日
                              臺灣高等法院刑事第三庭
                                  審判長法  官  張  連  財
                                        法  官  李  英  勇
                                        法  官  張  傳  栗
右正本證明與原本無異。
檢察官如不服本判決應於收受送達後十日內向本院提出上訴書狀，其未敘述上訴之理
由者並得於提起上訴後十日內向本院補提理由書（均須按他造當事人之人數附繕本）
。
                                        書記官  秦  慧  榮
中      華      民      國      九十二  年      一      月  十五     日


司法院資訊處製作；財團法人民間司法改革基金會備份。
